【裁判字號】    87,訴,3798
【裁判日期】    890914
【裁判案由】    損害賠償
【裁判全文】
臺灣臺北地方法院民事判決  八十七年訴字第三七九八號
    原      告    乙○○
    被      告    甲○○
    訴訟代理人    黃永琛律師
    複  代理人    劉桂君律師
右當事人間請求損害賠償事件，本院判決如左：
    主    文
被告應給付原告新台幣伍拾萬元，及自民國八十七年十月四日起至清償日止按年息百
分之五計算之利息。
原告其餘之訴駁回。
訴訟費用由被告負擔四分之一，餘由原告負擔。
本判決原告勝訴部分於原告以新台幣壹拾陸萬柒仟元供擔保後，得假執行。但被告如
於假執行程序實施前，以新台幣伍拾萬元為原告預供擔保，得免為假執行。
原告其餘假執行之聲請駁回。
    事    實
甲、原告方面：
一、聲明：
  （一）被告應給付原告新台幣（下同）二百萬元，及自起訴狀繕本送達翌日即民國
        八十七年十月四日起至清償日止按年息百分之五計算之利息。
  （二）原告願供擔保，請准宣告假執行。
二、陳述：
  （一）被告為國王企業有限公司（下簡稱國王公司）之實際負責人，明知其所簽發
        付款人為玉山商業銀行儲蓄部，發票日為八十五年七月十一日，票號為ＡＡ
        0000000，面額為三十萬元之支票，業已於八十五年四月十四日晚上
        六時許，在台北市○○路○段六一八號二樓交付予國王公司之股東即原告，
        作為買回原告股權之對價，惟上揭支票屆期因存款不足而退票，國王公司又
        因警方強力取締賭博性電玩業者而停止營業，致原告屢尋被告催討票款未著
        ，嗣於八十五年十二月十四日上午十時三十分許，原告於國王企業有限公司
        前面遇見被告，乃趁機向被告追索票款，詎被告遭原告當街討債，竟惱羞成
        怒，而於同日上午十一時許，向台北市政府警察局松山分局松山派出所警員
        誣告上開支票係由原告竊走云云，致松山分局將原告以涉嫌竊盜罪移送台灣
        台北地方法院檢察署偵辦。
  （二）被告之上揭行為，除該當刑法上之誣告罪外，於民事上，亦以侵害原告之名
        譽，而民法第一百九十五條規定，不法侵害他人…名譽，被害人雖非財產上
        之損害，亦得請求賠償相當之金額，此外，四十一年台上字第九九六號判例
        亦謂：乙捏詞誣告甲竊盜其耕牛，致甲遭枉押數月，甲經第二審法院判決無
        罪確定開釋，甲以名譽受有損害，而請求慰撫金，為有理由云云，因此原告
        得向被告請求因其誣告致名譽受損之非財產上損害賠償。
  （三）原告任職於教育界，乃為人師表者，其名譽無疑地與其生命同價，乃被告竟
        因遭原告追討票款，竟當街指控原告犯不名譽之竊盜罪，繼而向警局誣告，
        甚至遭移送地檢署，原告所受之屈辱不可謂不大，其精神上之創傷尤難平復
        ，而被告之惡毒亦無以復加，爰依法請求二百萬元，略以撫慰原告之非財產
        上損失。
三、證據：提出台灣高等法院八十六年度上訴字第五七六六號刑事判決書一件為證。
乙、被告方面：
一、聲明：
  （一）駁回原告之訴。
  （二）如受不利之判決，願供擔保請准免為假執行。
二、陳述：
  （一）對於台灣高等法院於八十七年五月五日所為八十六年度上訴字第五七六號判
        決被告誣告刑事判決，被告已於法定期間內聲明上訴，至今已一年有餘現尚
        於最高法院審理中，茲因高等法院判決有多處違誤，而刑事與本件民事訴訟
        事實又為同一，為避免裁判矛盾，請鈞院裁定停止本件訴訟程序。
  （二）高等法院判決為不利於被告之論斷無非以：１、原告乙○○之追訴。２、被
        告甲○○與乙○○相約見面，何以當天未至？且支票放在辦公桌上，辦公桌
        平日均有用鎖，乙○○擅自取走悖於情理。３、其他股東股權被告均已買受
        ，證人楊南平證稱乙○○曾要求甲○○買她的股票。４、證人王中光證稱國
        王公司八十五年二月間起即營運不佳，並開始對外舉債，衡情原告不可能同
        意再為被告持票調現。
  （三）惟查：告訴人本以使被告受刑事追訴為目的，本件原告於刑事訴訟程序所為
        之指訴顯有瑕疵：１、倘原告所云為真實，即為被告簽發系爭支票向其買股
        份，則被告當已替代原告為公司股東，然原告於被訴竊盜警訊時竟言，「…
        不清楚被告是否為公司之股東…。」（八十五年十二月十四日警訊筆錄，偵
        查卷第七頁）。執上以觀，顯然本件被告簽發之支票並非向原告買受股份之
        股款，否則原告豈有不知被告是否為股東之理。２、又證人王以芸為當時公
        司會計並有記載股東名冊，股東如有變動當知之甚詳，然其離職時原告仍為
        股東（刑事高等法院八十七年四月八日訊問筆錄），顯然系爭支票並非買賣
        股份之股款，否則豈有原告仍為股東之理。３、又倘原告所云為真實，既為
        被告簽發系爭支票向其買股份，原告於退票後，理應向原告索取，豈有可能
        反而將支票背面之取款背書劃去，而需害怕「他來找麻煩」（檢察署八十五
        年十二月十四日偵查卷第十九頁），「這樣他（指被告）會知道我有錢」（
        原審八十五年十二月三十日訊問筆錄偵查卷第二十五頁），「被告知道我的
        地址會對我不利」（刑事高等法院八十七年四月八日訊問筆錄），然事實上
        系爭支票背面並無原告之住址。是以，原告上開供稱顯然不足採信，而實係
        因原告應代被告向外界款而不應兌現系爭支票，故害怕被告知情其兌現之事
        實。４、復觀原告住居於八德路三段，倘如原告所言真實，理應至近在咫尺
        之公司所在地八德路四段向被告索取票款，豈有自退票後全未索取之理？５
        、綜右所述，原告所云被告簽發系爭支票係為向其購買股份，顯非事實不足
        採信。
  （四）被告八十五年四月十四日於公司並未與原告碰面，顯不可能於當日交付系爭
        支票與原告：１、「原告於八十五年四月十四日進入被告辦公室，約待一個
        小時離開，並未和被告碰面，…隔日甲○○告訴我支票遭原告偷走」，已有
        公司會計王以芸證述在卷（八十五年十二月十四日偵訊筆錄）；本件若依原
        告所言，兩造於八十五年十二月十四日於公司門口相遇，被告惱羞成怒才誣
        指其偷竊，然證人王以芸當時已離職七個多月，當日係臨時接獲警方通知到
        警署作證，顯無與被告串證之可能，而其已明白證述被告當日與原告並未碰
        面，足證原告所言支票係被告當日於公司交付顯非實在。２、被告甲○○因
        辦公室通常均有上鎖，又有會計鎮守，外人不易進入，而與原告相約見面即
        將使用系爭支票請原告調借現金，故置於桌上並未特別在意，後因有急事外
        出未能趕回而以電話請當時會計王以芸向原告轉告，業經證人王以芸刑事案
        件證述。然因原告既為公司股東又與被告有約，會計王以芸讓原告於被告辦
        公室等待，詎料原告竟趁此機會拿走系爭支票。反觀，原告雖指訴系爭支票
        為被告於辦公室內親自交付，惟不僅無法舉證以實其說，竟言與被告同一辦
        公室之會計王以芸，當時在樓下打電動，然被告為公司負責人，若被告當時
        在辦公室，同一辦公室之會計豈敢在樓下打電動玩樂，原告所言顯與常情事
        理不符，顯非真正，不足採信。
  （五）其他股東股份被告已經買受，原告乙○○亦曾要求被告買其股份，然顯然與
        被告是否簽發系爭支票向原告買受股份係屬兩事，並無必然之關係，自不能
        為訴訟上之確信其為真實之證明。
  （六）證人王光中已經證明國王公司營運不佳對外舉債，被告即尤無可能向原告買
        受股份；反而原告仍為公司股東，公司薪資無錢發放，即將面臨倒閉，原告
        將會血本無歸，故同意以被告簽發之支票像外調借現款，原告既不用負票據
        上責任，而公司若能繼續營運，原告方有可能取回股款，惟原判決竟以公司
        營運不佳後，原告豈有可能再同意以其信用為被告調借現金之理，而推測系
        爭支票為股款顯無可採。
  （七）又本件倘如原告所言，被告甲○○個人向其買受公司之股份，自不能簽發公
        司之支票以為付款，證王光中、王以芸現均與被告無任何親屬上或職業上之
        關連，然均已證明原有簽發公司支票交原告向外界款，後原告以公司債信不
        佳，而於數日後交還，另要求被告個人支票向外借款。
  （八）綜右所述，本件系爭支票顯非被告交付予原告購買股權之支票，縱若因金額
        相同原告有所誤認而拿走，然被告既未捏造事實，當無誣告可言，原告據此
        請求損害賠償，顯無理由。
丙、本院依職權調閱台灣台北地方法院檢察署八十五年度偵字第二八○五六號偵查卷
    宗及本院八十六年度訴字第一九三四號刑事卷宗全卷。
    理    由
一、原告起訴主張：被告明知其所簽發系爭支票，業於八十五年四月十四日晚上六時
    許在台北市○○路○段六一八號二樓交付予原告，作為買回原告股權之對價，惟
    上揭支票屆期因存款不足而退票，國王公司又因警方強力取締賭博性電玩業者而
    停止營業，致原告屢尋被告催討票款未著，嗣於八十五年十二月十四日上午十時
    三十分許，原告於國王公司前面遇見被告，乃趁機向被告追索票款，詎被告遭原
    告當街討債，竟惱羞成怒，而於同日上午十一時許，向台北市政府警察局松山分
    局松山派出所誣告上開支票係遭原告竊走云云，致使警局將原告以涉嫌竊盜罪移
    送台灣台北地方法院檢察署偵辦，足以毀損原告之名譽，因本於民法第一百九十
    五條第一項之規定，求為命被告賠償原告二百萬元及法定遲延利息。
    被告則以：本件系爭支票並非被告交付予原告購買股權之支票，實係被告所簽發
    欲請原告代為調現，又縱若因金額相同原告有所誤認而拿走，然被告既未捏造事
    實，當無誣告可言，原告據此請求損害賠償顯無理由等語，資為抗辯。
二、查原告主張被告誣告其竊取系爭支票，故意毀損原告名譽乙節，固為被告所否認
    ，惟查：
（一）被告雖稱其簽發系爭支票係欲請原告代為調現云云，並舉國王公司負責人王中
      光及會計王以芸為證。惟渠等二人於被告涉犯誣告刑事案件中所證被告原交付
      公司之支票請原告調現，後來改以被告個人之支票等情，非但為原告所堅決否
      認，且證人王中光所稱被告交付原告調現之支票，或稱係久盛公司之支票，或
      稱係國王或國手公司之支票（見八十五年度偵字第二八０五六號卷第四十三頁
      、第四十四頁），前後所述不一，而均非指本案系爭之支票；況王中光亦稱，
      國王公司於八十五年二月間起，即營運不佳，並開始對外舉債等語（見同前偵
      查卷第四十二頁），按原告於國王公司營運不佳後，既一再要求被告收購其股
      權，則衡情原告豈有可能再同意以其信用為被告調借現金之理？另證人王以芸
      雖稱原告於八十五年四月十四日晚間前往國王公司時，適被告不在，被告當天
      中午離開公司，至晚上十點伊下班時，被告還沒回來云云（台灣高等法院八十
      七年四月八日筆錄），核與被告供稱伊於當天下午五、六點左右離開公司，晚
      上九、十點回到公司，當時會計王以芸還在公司云云（同上筆錄），相互矛盾
      。況支票係屬有價證券，且金額高達三十萬元，被告果真離開公司，衡情亦當
      收妥支票，而無任意置放桌上之理。是證人王中光、王以芸前揭所證，均不能
      為被告有利之證明。
（二）被告於其告訴原告竊盜案件偵查中陳稱：伊係國王公司最大股東，為實際負責
      人，‧‧其他股東（股權）伊都買了，只剩乙○○，但其他買股權的人都沒付
      錢，直到最近他們才拿到股金，從八十五年七、八月間，才開始還清，‧‧（
      同年四月份向其他股東買股權）有開票，但都退票（見同前偵查卷第三八─三
      九頁）；其於台灣高等法院審理時並稱公司所有股東除乙○○外，均於八十五
      年二月退股了（該院八十七年四月二十八日筆錄）。足見國王公司股東確有要
      求退股之事，而被告亦有簽發支票收購股權情事。且證人楊南平於偵查中亦稱
      ：甲○○於去年（八十五年）三月間，以二十五萬元、三個月的期票向伊收購
      股權，是甲○○本人的票，該票到期後，甲○○叫伊先抽回來，說要延期，之
      後，陸續還給伊二十五萬元，有一部分是用抵帳，約半年後有全部清償，‧‧
      伊印象中乙○○曾要求甲○○買她的股份，甲○○並未要求伊調現等語（見同
      前偵查卷第五十九頁反面、第六十頁全頁）。參諸被告用以收購其他股東股權
      之支票，其發票日期或後來清償之時間，均在八十五年七、八月間，此與本案
      系爭支票之發票日─八十五年七月十一日，亦屬相當，且系爭支票之金額三十
      萬元，復與原告指稱被告收購股權之金額相符，足證原告指訴與事實相符，堪
      予採信。
（三）證人即台北市政府警察局松山分局松山派出所警員黃俊銘於台灣高等法院調查
      時證稱：八十五年十二月十四日伊在國王公司前執勤，發現有位小姐（指乙○
      ○）對一名男子（指甲○○）要錢，‧‧伊看到她從車道走過來，當時該男子
      正站在柱子邊，‧‧印象中乙○○是向甲○○要錢，‧‧雙方發生爭執，有聽
      到乙○○稱為何打我，甲○○說我那有打妳，‧‧當時在甲○○身邊有三、四
      名男子，但人來來往往經過等語（該院八十七年二月十一日筆錄）；足見原告
      陳稱：伊因被告交付收購股權之支票退票後，於當日在國王公司前面看見被告
      時，即持支票上前向其要債等情，尚屬信而有徵。苟原告曾竊取被告該紙支票
      ，則其避之唯恐不及，衡情焉有自動前去找被告而自投羅網之理？是被告應係
      遭告訴人當眾討債，惱羞成怒，而反指原告竊取其支票。
（四）由上可知，被告明知系爭支票係其交付原告購買股權之用，竟指訴原告竊取該
      支票，其有使原告受刑事處分之故意，至為明顯。且被告告訴原告竊盜案件，
      業經檢察官為不起訴處分；而被告涉犯誣告刑事案件，業經法院判處有期徒刑
      五月確定在案，此經本院調閱台灣台北地方法院檢察署八十五年度偵字第二八
      ○五六號偵查案卷、本院八十六年度訴字第一九三四號刑事案卷、台灣高等法
      院八十六年度上訴字第五七六六號刑事案卷、最高法院八十九年度台上字第○
      三一四一號刑事案卷查明無訛。足見被告前揭所辯，不足採信。則原告主張被
      告故意毀損侵害其名譽乙節，堪予採信。
三、按不法侵害他人之名譽者，被害人雖非財產上之損害，亦得請求賠償相當之金額
    ，民法第一百九十五條第一項前段定有明文。本件被告誣告原告竊盜系爭支票，
    嚴重侵害原告之名譽，原告所受之精神之痛苦自非尋常，故其訴請被告賠償慰撫
    金，揆諸前開說明，自屬有據。
四、次按依民法第一百九十五條第一項所賠償之金額是否相當，應以實際加害情形與
    其名譽影響是否重大，及被害者之身分、地位與加害人之經濟狀況等關係定之（
    最高法院四十七年台上字第一二二一號判例參照）。本院斟酌原告係一教職員為
    人師表，其遭被告誣告竊盜，對其個人之名譽及其在校園之形象，自有相當之影
    響，且其因遭誣告而歷經警、偵訊過程所受之精神壓力傷害，一時之間殊難回復
    ，及被告誣告他人之行徑確屬惡劣，惟其業遭受判刑五個月之刑罰制裁，及兩造
    身份、地位、資力等一切情況，認原告請求被告賠償慰撫金，以五十萬元為相當
    。從而，原告請求被告給付五十萬元，及自起訴狀繕本送達翌日即八十七年十月
    四日起至清償日止按年息百分之五計算之法定遲延利息，洵屬正當，應予准許，
    逾此部分之請求為無理由，應予駁回。
五、本件為判決基礎之事證已臻明確，兩造其餘攻擊防禦方法及提出之證據，核於判
    決結果不生影響，無一一審究論述之必要，附此敘明。
六、假執行之宣告：
    兩造陳明願供擔保，聲請宣告假執行或免為假執行，經核原告勝訴部分，合於法
    律規定，爰分別酌定相當擔保金額宣告之；原告其餘假執行之聲請，因訴之駁回
    而失所依據，不予准許。
七、結論：本件原告之訴為一部有理由，一部無理由，依民事訴訟法第七十九條但書
    、第三百九十條第二項、第三百九十二條，判決如主文。
中      華      民      國    八十九    年      九      月      十四    日
                                            民事第二庭法      官  曾部倫
右為正本，係照原本作成。
如對本判決上訴，須於判決送達後廿日內向本院提出上訴狀。
中      華      民      國    八十九    年      九      月      十四    日
                                                      法院書記官  柯月英


司法院資訊處製作；財團法人民間司法改革基金會備份。
